【裁判字號】    94,勞小上,16
【裁判日期】    950126
【裁判案由】    給付違約金
【裁判全文】
臺灣臺北地方法院民事判決          94年度勞小上字第16號
上  訴  人  瑞智聯合會計師事務所
法定代理人  吳佩珍
訴訟代理人  蘇信誠律師
被上訴人    甲○○
上列當事人間請求損害賠償事件，上訴人對於中華民國94年5月
26日臺灣臺北地方法院台北簡易庭94年度北勞小字第38號第一審
判決提起上訴，本院判決如下：
    主  文
上訴駁回。
第二審訴訟費用新台幣壹仟伍佰元由上訴人負擔。
    事實及理由
一、按：
  (1)對於小額（訴訟標的金額或價額在新台幣【下同】10萬元以
    下之訴訟）程序之第一審裁判上訴，非以其判決違背法令為
    理由，不得為之；其上訴狀內應記載上訴理由，表明原判決
    所違背之法令及其具體內容，或依訴訟資料可認為原判決有
    違背法令之具體事實，民事訴訟法第436條之24、第436條之
    25定有明文。
  (2)小額程序之第二審判決有下列情形之一者，得不經言詞辯論
    為之：．．．二、依上訴意旨足認上訴為無理由者，同法第
    436條之29第2款定有明文。
二、本件上訴意旨略以：
(一)原判決顯有判決不備理由之違誤：
  按本件被上訴人於民國92年12月5日起受雇於上訴人，雙方約
  定僱傭期間為2年，如受僱人提前解約，應賠償僱用人2個月薪
  資。被上訴人於94年1月31日離職，其任職於上訴人事務所約
  1年又1個月，依約應賠償上訴人64,400元。惟被上訴人竟以簽
  約對象為訴外人建智聯合會計師事務所而非上訴人，據以脫免
  其違約責任，雙方之契約書雖於92年12月間由被上訴人交付與
  上訴人，但系爭契約書是在被上訴人試用期滿之93年2月間始
  由被上訴人繳回，質言之，本件系爭契約書繳回之時間，乃判
  決之重要基礎事實，且並非難以舉證，因為有上訴人行政管理
  人員或其他工作人員對此均知之甚稔。詎原審判決竟僅以上訴
  人對此未能舉證以實其說等語，即不予採認，已令人無法信服
  ，卻原審為何認定被上訴人所謊稱簽回之時間為真實，卻未以
  隻字說明，原判決有不備理由之違誤，乃至為明顯。
(二)原審顯有訴訟程序重大瑕疪之違法：
  又按，「當事人所為之聲明或陳述有不明瞭或不完足者，審判
  長應依民事訴訟法第199條第2項規定，對之行使闡明權。當事
  人所陳述為訴訟標的之法律關係，如有不明瞭之情形，尤須於
  闡明後使其確定，務使當事人提出之訴訟資料，適於法院裁判
  。此為審判長之職權，亦為其義務，如未盡此義務，其訴訟程
  序即有重大瑕疪而違背法令。」最高法院79年3 月6日79年度
  第1次民事庭會議決議闡述甚詳。本件被上訴人雖稱其簽約對
  象並非上訴人，但顯係卸責之詞，雙方就契約書實際立之日期
  有所爭議之情形下，原審竟未盡其闡明之義務，而於10分鐘不
  到之1次庭訊即草草予以結案，本件訴訟程序自有重大瑕疪而
  違背法令。
(三)原判決顯有適用法令不當之違法：
  未按，會計師法第10條規定，兩個以上開業會計師應組成聯合
  會計師事務所，共同執行業務，是聯合會計師事務所須以合夥
  之非法人團體經營。本件上訴人前雖以付權利金方式使用建智
  聯合會計師事務所名稱，惟財務上本屬獨立之加盟型態，且台
  中「建智」之會計師從未實際參與上訴人之經營，更非民法第
  670條所定得以參與決議之合夥人。92年下半年，上訴人與「
  建智」間早已取得終止合作關係之共識，為便於會計作業方便
  ，始將「瑞智」成立之時間推遲至93年1月1日。復以「瑞智」
  之合夥會計師與「瑞智」成立前幾乎相同，就合夥之同一性，
  並不因為停止使用「建智」之名或變更稅籍資料而有所變異，
  此乃合夥之屬人特性之必然結果，況上訴人於改名前亦已一一
  徵詢全體人員之去留意願，且嗣後辦室招牌及文件均改以「瑞
  智」之名，並非被上訴人所得誣詆於不知情下被偷偷換至新的
  事務所。然原審竟以上訴人未受讓系爭聘僱契約，依「債權相
  對性原則」，上訴人自無法依約請求云云。足見原審對於合夥
  與公司法人之本質差異欠缺認識，以致有此錯誤之認定。由於
  本件上訴人之合夥同一性自始相同，被上訴人既同意選擇留下
  而非前往新成立之台北「建智」，其與上訴人合夥之事務所間
  自屬僱傭關係自始同一，況該契約書實際簽回時間是在「瑞智
  」名稱開始使用後，自無不同法人格間所謂「債權相對性原則
  」之適用，則原審判決適用法令不當之違法，乃彰彰甚明等語
  。
三、經查：
(一)原判決是否顯有判決不備理由之違誤部分：
  (1)上訴人提起本件上訴，無非以原判決違反民事訴訟法第469
    條第6款「判決不備理由」之規定。
  (2)惟按民事訴訟法第436條之32第2項規定小額訴訟程序僅準用
    民事訴訟法第469條第1款至第5款之規定，並未準用同條第
    6款「判決不備理由或理由矛盾」之規定。是上訴人以原判
    決有「判決不備理由或理由矛盾」之違法提起本件上訴，顯
    屬無據。
(二)原審是否顯有訴訟程序重大瑕疪之違法部分：
  (1)首先，本件上訴人提起上訴，指摘原審訴訟程序中並未依法
    行使闡明權，而有判決違背法令等情，應已符合民事訴訟法
    第436條之24第2項之規定，其提起此部分上訴，即屬合法，
    合先敘明。
  (2)其次，即應審究其提起本件上訴有無理由。按，民事訴訟採
    辯論主義，舉凡法院判決之範圍及為判決基礎之訴訟資料均
    應以當事人所聲明及所主張者為限；審判長之闡明義務或闡
    明權之行使，亦應限於辯論主義之範疇，不得任加逾越，故
    審判長尚無闡明令當事人提出新訴訟資料之義務（最高法院
    85年度台上字第556號判決意旨參照）。據此，上訴人所述
    原審既認為其舉證尚有不足，即應行使闡明權一節，與民事
    訴訟法第199條規定闡明權行使範圍有違，為無理由。
(三)原判決是否顯有適用法令不當之違法部分：
  (1)按上訴人以伊於92年下半年與「建智」間早已取得終止合作
    關係之共識，為便於會計作業方便，始將「瑞智」成立之時
    間推遲至93年1月1日。復以「瑞智」之合夥會計師與「瑞智
    」成立前幾乎相同，就合夥之同一性，並不因為停止使用「
    建智」之名或變更稅籍資料而有所變異，此乃合夥之屬人特
    性之必然結果，況上訴人於改名前亦已一一徵詢全體人員之
    去留意願，且嗣後辦室招牌及文件均改以「瑞智」之名，並
    非被上訴人所得誣詆於不知情下被偷偷換至新的事務所。然
    原審竟以上訴人未受讓系爭聘僱契約，依「債權相對性原則
    」，上訴人自無法依約請求云云。足見原審對於合夥與公司
    法人之本質差異欠缺認識，以致有此錯誤之認定。
  (2)然查，原審判決係以「原告（即上訴人）係成立於92年12月
    5日之後，而建智聯合會計師事務所現尚存在，其主事務所
    在臺中一節（本院94年5月12日言詞辯論筆錄參照），為原
    告所是承。是原告既未自建智聯合會計師事務所受讓系爭聘
    僱契約，亦未另與被告（即被上訴人）簽訂新聘僱契約，是
    縱使被告事後係在瑞智聯合會計師事務所工作並領取薪資，
    依債權相對性原則，亦難據此即認前開聘僱契約書上所載內
    容，得用以作為拘束原告與被告間之關係之依據。原告既未
    能提出確切證據證明兩造間同意受讓前開聘僱契約書之情事
    ，則其依前開聘僱契約書請求被告賠償2個月薪資作為違約
    金一節，即屬無據」等語，判決上訴人敗訴。是原審所為上
    開事實之認定，並無違背上訴人所提之會計法第10條之情形
    ，而上訴人與訴外人建智聯合會計師事務所不僅名稱不同，
    其合夥會計師非完全相同，上訴人成立之日在被上訴人與訴
    外人建智聯合會計師事務所簽定僱契約書之後情，為上訴人
    所不否認，且有財政部證券暨期貨管理委員會函、財政部台
    灣省中區國稅局函（見本院卷第27-29頁）附卷可稽，足見
    原審亦無上訴人所指謫對於合夥與公司法人之本質差異欠缺
    認識之情形。故上訴人認為原審判決有適用法令不當之違法
    一節，即非可取。
(四)從而，原判決並無違背法令之情形，本件上訴顯無理由，爰不
  經言詞辯論，逕以判決駁回之。
四、末按當事人於第二審程序不得提出新攻擊或防禦方法。但因
    原法院違背法令致未能提出者，不在此限，民事訴訟法第
    436條之28定有明文。本件上訴人於上額訴訟程序第二審程
    序聲請傳喚證人吳佩真，以釐清本件被上訴人是否自始知悉
    簽約及受僱對象為上訴人、系爭契約書何時繳回、被上訴人
    對外所使用名片名稱、及上訴人之招牌設置是否醒目易見等
    事實，核屬新攻擊或防禦方法之提出，且非原法院違背法令
    致未能提出者，自不應准許。
五、綜上所述，原判決並無上訴人所指違背法令之情事，且依上
    訴意旨足認本件上訴為無理由，爰不經言詞辯論，逕予駁回
六、訴訟費用之負擔：本件上訴裁判費為新台幣1,500元，應由
    上訴人負擔，爰確定如主文第2項所載。至本件訴訟費用計
    算則如附表所示。
七、據上論結，本件上訴為無理由，依民事訴訟法第436條之32
    第2項、第49條第1項、第436條之28、第436條之29第2款、
    第78條、第436條之32第1項、第436條之19，判決如主文。
中    華    民    國    95    年    1    月    26    日
                   勞工法庭    審判長法  官   黃莉雲
                                     法  官   李維心
                                     法  官   曾啟謀
以上正本係照原本作成
不得上訴（參見民事訴訟法第436條之30）
中    華    民    國    95    年    1    月    26    日
                                書記官  王月伶
附表
項目                  金額（新台幣）    備註
第二審裁判費          1,500元           上訴人已繳交。


司法院資訊處製作；財團法人民間司法改革基金會備份。
